ACORDAO-COMPLETO-2369187

ACÓRDÃO 2096/2019 ATA 34/2019 - PLENÁRIO

VISTO, relatado e discutido este recurso de reconsideração, interposto por Wilson Felicíssimo de Lima, ex-coordenador-geral de Recursos Logísticos substituto do então Ministério das Cidades, contra o Acórdão 671/2015-TCU-Plenário, que julgou tomada de contas especial oriunda da conversão de representação de equipe de auditoria deste Tribunal acerca de irregularidades na realização de eventos daquele ministério pela empresa Aplauso Organização de Eventos Ltda.
ACORDAM os ministros do Tribunal de Contas da União, reunidos em sessão do Plenário, diante das razões expostas pela relatora, e com fundamento nos arts. 32, inciso I, e 33 da Lei 8.443/1992 c/c o art. 285 do Regimento Interno do TCU, em:
9.1. conhecer do recurso de reconsideração e negar-lhe provimento;
9.2. dar ciência desta deliberação ao recorrente.

Recurso de reconsideração interposto contra acórdão que julgou tomada de contas especial oriunda da conversão de representação acerca de irregularidades na realização de eventos do Ministério das Cidades pela Aplauso Organização de Eventos Ltda.

Ministério do Desenvolvimento Regional.

3. Recorrente: Wilson Felicíssimo de Lima (CPF XXX.731.291-XX).

13.1. Ministros presentes: José Mucio Monteiro (Presidente), Walton Alencar Rodrigues, Benjamin Zymler, Raimundo Carreiro, Ana Arraes (Relatora), Bruno Dantas e Vital do Rêgo.
13.2. Ministro-Substituto convocado: Augusto Sherman Cavalcanti.
13.3. Ministros-Substitutos presentes: Marcos Bemquerer Costa e André Luís de Carvalho.

ACORDAO-COMPLETO-2544860

Acórdão de Relação 1746/2022 - Plenário

Acórdão de Relação

ACORDAO-COMPLETO-2394668

Acórdão de Relação 245/2020 - Plenário

ANA ARRAES

ministro José Mucio Monteiro.

Transcrevo a seguir a instrução elaborada na Secretaria de Recursos - Serur, que contou com a anuência do Ministério Público junto ao TCU - MPTCU (peças 315, 316 e 319) :
"HISTÓRICO
1.	Trata-se de recurso de reconsideração interposto por Wilson Felicíssimo de Lima (peça 128) contra o Acórdão 671/2015-TCU-Plenário (peça 60) , alterado pelo Acórdão 1482/2017-TCU-Plenário (recurso de reconsideração - peça 201) e mantido pelo Acórdão 2531/2017-TCU-Plenário (embargos de declaração - peça 230) e pelo Acórdão 2211/2018-TCU-Plenário (embargos de declaração - peça 272) .
1.1.	A deliberação recorrida apresenta o seguinte teor: 
ACORDAM os Ministros do Tribunal de Contas da União, reunidos em Sessão do Plenário, ante as razões expostas pelo Relator, e com fundamento nos arts. 1º, inciso I, 16, inciso III, alíneas 'b' e 'c', 19, caput, 23, inciso III, 28, inciso II, 57, 58, inciso II, e 60 da Lei nº 8.443/1992, c/c com os arts. 1º, inciso I, 209, incisos II e III e §§ 5 e 7º, 214, inciso III, 267, 268, inciso II, e 270 do Regimento Interno, em: 
9.1. excluir do polo passivo processual o Centro de Apoio a Atividades Sociais, Educativas e Culturais - Casec e a Federação dos Trabalhadores na Agricultura Familiar da Região Sul - Fetraf-Sul; 
9.2. rejeitar as razões de justificativa apresentadas por Rodrigo José Pereira Leite Figueiredo (ex-Secretário Executivo do Ministério das Cidades) , Magda Oliveira de Myron Cardoso (ex-Subsecretária de Planejamento, Orçamento e Administração) , Renato Stoppa Cândido (ex-Coordenador-Geral de Recursos Logísticos) e Jaqueline Souto Mangabeira Binicheski (ex-Chefe de Divisão da Coordenação de Licitação e Contratos) ; 
9.3. rejeitar as alegações de defesa e julgar irregulares as contas dos responsáveis abaixo arrolados, condenando-os solidariamente em débito, pelas importâncias a seguir discriminadas, atualizadas monetariamente e acrescidas de juros de mora, calculados a partir das datas indicadas, até a efetiva quitação dos débitos, na forma prevista na legislação em vigor, fixando-lhes o prazo de quinze dias, a contar do recebimento das notificações, para comprovarem perante o Tribunal o recolhimento das dívidas aos cofres do Tesouro Nacional:
9.3.1. II Encontro de Habitação da Agricultura Familiar em Chapecó/SC: 9.3.1.1. no valor de R$ 50.000,00 (cinquenta mil reais) , em 10/7/2006: Cooperativa de Habitação dos Agricultores Familiares - Cooperhaf, Aplauso Organização de Eventos Ltda., Rodrigo José Pereira Leite Figueiredo, Magda Oliveira de Myron Cardoso, Renato Stoppa Cândido e José Maria Martins (fiscal da execução dos serviços realizados pela Aplauso) ; [redação dada pelo Acórdão 1482/2017-TCU-Plenário]
9.3.1.2. no valor de R$ 20.020,00 (vinte mil e vinte reais) , em 10/7/2006: Aplauso Organização de Eventos Ltda., Rodrigo José Pereira Leite Figueiredo, Magda Oliveira de Myron Cardoso, Renato Stoppa Cândido e José Maria Martins (fiscal da execução dos serviços realizados pela Aplauso) ; [redação dada pelo Acórdão 1482/2017-TCU-Plenário]
9.3.2. Congresso Rio São Francisco Sustentável, no montante de R$ 185.149,60 (cento e oitenta e cinco mil, cento e quarenta e nove reais e sessenta centavos) , em 13/11/2006, e Congresso Municípios e Desenvolvimento - Planejamento e Estratégias Empreendedoras, no valor de R$ 555.448,30 (quinhentos e cinquenta e cinco mil, quatrocentos e quarenta e oito reais e trinta centavos) , em 14/12/2006: Inteligência Digital Brasil, Aplauso Organização de Eventos Ltda., Rodrigo José Pereira Leite Figueiredo, Magda Oliveira de Myron Cardoso, Renato Stoppa Cândido e José Maria Martins; 
9.3.3. Seminário de Agroenergia, no valor de R$ 163.283,60 (cento e sessenta e três mil, duzentos e oitenta e três reais e sessenta centavos) , em 29/11/2006: Royal Court, Aplauso Organização de Eventos Ltda., Rodrigo José Pereira Leite Figueiredo, Magda Oliveira de Myron Cardoso, Renato Stoppa Cândido e José Maria Martins; 
9.3.4. Congresso Tecnologia da Informação, Cidadania, Integração e Desenvolvimento Social, no montante de R$ 250.029,00 (duzentos e cinquenta mil, vinte e nove reais) , em 20/11/2006: Sociedade de Usuários de Informática e Telecomunicação do Distrito Federal, Aplauso Organização de Eventos Ltda., Rodrigo José Pereira Leite Figueiredo, Magda Oliveira de Myron Cardoso, Renato Stoppa Cândido, José Maria Martins, Wilson Felicíssimo de Lima (ex-Coordenador-Geral de Recursos Logísticos substituto)  e Francisco Cavalcanti Bizerra (fiscal da execução dos serviços substituto) ; 
9.3.5. Congresso Redução da Pobreza Urbana através de Pequenas Obras, no montante de R$ 293.727,00 (duzentos e noventa e três mil, setecentos e vinte e sete reais) , em 4/4/2007: Instituto Nelly de Faro Pires, Aplauso Organização de Eventos Ltda., Rodrigo José Pereira Leite Figueiredo, Magda Oliveira de Myron Cardoso, Renato Stoppa Cândido, José Maria Martins, Wilson Felicíssimo de Lima e Francisco Cavalcanti Bizerra; 
9.4. aplicar multa aos responsáveis abaixo relacionados, nos valores individuais a seguir detalhados, com a fixação do prazo de 15 (quinze) dias, a contar das notificações, para comprovarem, perante o Tribunal, o recolhimento das dívidas aos cofres do Tesouro Nacional, atualizadas monetariamente desde a data do presente acórdão até a do efetivo recolhimento, se forem pagas após o vencimento, na forma da legislação em vigor: 
9.4.1. Rodrigo José Pereira Leite Figueiredo, Magda Oliveira de Myron Cardoso e Renato Stoppa Cândido - R$ 75.000,00 (setenta e cinco mil reais) ; 
9.4.2. José Maria Martins - R$ 20.000,00 (vinte mil reais) ; 
9.4.3. Wilson Felicíssimo de Lima e Francisco Cavalcanti Bizerra - R$ 10.000,00  (dez mil reais) ; [pelo Acórdão 1482/2017-TCU-Plenário, o valor da multa de Francisco Cavalcanti Bizerra foi reduzido para R$ 5.000,00]
9.4.4. Jaqueline Souto Mangabeira Binicheski - R$ 5.000,00 (cinco mil reais) ; 
9.4.5. Cooperativa de Habitação dos Agricultores Familiares dos Três Estados do Sul - Cooperhaf - R$ 6.000,00 (seis mil reais) ; 
9.4.6. Inteligência Digital Brasil - R$ 74.000,00 (setenta e quatro mil reais) ; 
9.4.7. Sociedade de Usuários de Informática e Telecomunicação do Distrito Federal - R$ 23.000,00 (vinte e três mil reais) ; 
9.4.8. Instituto Nelly de Faro Pires - R$ 40.000,00 (quarenta mil reais) ; 
9.4.9. Aplauso Organização de Eventos Ltda. - R$ 500.000,00 (quinhentos mil reais) ; 
9.5. autorizar, desde logo, a cobrança judicial das dívidas, caso não atendidas as notificações; 
9.6. declarar Rodrigo José Pereira Leite Figueiredo, Magda Oliveira de Myron Cardoso e Renato Stoppa Cândido inabilitados para o exercício de cargo em comissão ou função de confiança no âmbito da Administração Pública Federal, pelo período de 8 (oito) anos, bem como José Maria Martins, pelo prazo de 5 (cinco) anos; 
9.7. remeter cópia deste acórdão, acompanhado do relatório e voto que o fundamentam, ao Procurador-Chefe da Procuradoria da República no Distrito Federal, para as providências que entender cabíveis; 
9.8. juntar cópia da presente deliberação aos processos de contas anuais da Secretaria Executiva do Ministério das Cidades, referentes aos exercícios de 2006 (TC Processo 018.750/2007-8) e 2007 (TC Processo 020.491/2008-0) .
FUNDAMENTOS DA DECISÃO
2.	Trata-se de tomada de contas especial originada de conversão de representação formulada por equipe de auditoria deste Tribunal, em decorrência de irregularidades detectadas na realização de eventos pelo Ministério das Cidades (MCidades) , mediante a contratação da Aplauso Organização de Eventos Ltda. 
2.1.	Celebrada a adesão à Ata de Registro de Preços - Pregão nº 16/2005-MS, o MCidades passou a demandar a organização e a execução de uma série de eventos para a Aplauso, efetuando os pagamentos dos serviços por meio de notas de empenho, sem a formalização de instrumento contratual. 
2.2.	Nos trabalhos de inspeção, verificou-se que a Aplauso organizava eventos oriundos tanto de demandas internas do MCidades quanto de pedidos externos encaminhados por inúmeras entidades. Constatou-se que os pagamentos se deram com inobservância das normas que disciplinam o repasse de recursos federais.
2.3.	No âmbito do TCU, a unidade técnica observou que não existe amparo legal para a utilização da contratação com a Aplauso para a realização de interesses de terceiros, referentes a solicitações externas de apoio ao Ministério das Cidades, sendo obrigatória a formalização de termos de convênios para o repasse de recursos federais, a exigência de contrapartida e de prestação de contas pelas entidades recebedoras do dinheiro público quanto à regularidade de sua aplicação. 
2.4.	Por meio do Acórdão 3673/2007-TCU-Primeira Câmara, este Tribunal autorizou a citação dos responsáveis para apresentarem alegações de defesa ou recolherem as importâncias indicadas na presente TCE.
2.5.	As irregularidades que ensejaram a apuração dos débitos foram as seguintes: 	i) não comprovação da efetiva realização dos eventos custeados com recursos federais do MCidades; e 
	ii) caracterização de desvio de finalidade, sobretudo em razão da utilização de verbas públicas com objetos que não se coadunavam com a missão institucional do órgão, agravadas pela falta de celebração dos termos de ajuste, de previsão orçamentária ou legal que amparasse a concessão dos recursos. 
2.6.	A responsabilização dos agentes públicos resulta da autorização da concessão dos recursos para os pagamentos das despesas sem: i) amparo legal; ii) previsão orçamentária; iii) formalização da motivação do gasto; iv) termo de ajuste; v) exigência da apresentação da prestação de contas em momento posterior aos eventos. 
2.7.	Diante disso, foram citados, solidariamente, Rodrigo José Pereira Leite Figueiredo (ex-Secretário Executivo do MCidades) , Magda Oliveira de Myron Cardoso (ex-Subsecretária de Planejamento, Orçamento e Administração) , Renato Stoppa Cândido (ex-Coordenador-Geral de Recursos Logísticos) , José Maria Martins (fiscal da execução dos serviços pela Aplauso) , Wilson Felicíssimo de Lima (ex-Coordenador-Geral de Recursos Logísticos substituto) , Francisco Cavalcanti Bizerra (fiscal da execução dos serviços substituto) , a empresa Aplauso Organização de Eventos Ltda. e as entidades abaixo indicadas, para apresentarem alegações de defesa ou recolherem os seguintes débitos: 
	a) Inteligência Digital Brasil: Congresso Rio São Francisco Sustentável (R$ 185.149,60, em 13/11/2006) ; 
	b) Sociedade de Usuários de Informática e Telecomunicação do Distrito Federal: Congresso Tecnologia da Informação, Cidadania, Integração e Desenvolvimento Social (R$ 250.029,00, em 20/11/2006) ; 
	c) Royal Court: Seminário de Agroenergia (R$ 163.283,60, em 29/11/2006) ; 
	d) Instituto Nelly de Faro Pires: Congresso Redução da Pobreza Urbana Através de Pequenas Obras (R$ 292.727,90, em 4/4/2007) ; 
	e) Inteligência Digital Brasil: confecção de cartazes, folders, convites, e outros, para o Congresso Municípios e Desenvolvimento - Planejamento e Estratégicas Empreendedoras (R$ 555.448,30, em 14/12/2006) ; 
	f) Cooperativa de Habitação dos Agricultores Familiares dos Três Estados do Sul - Cooperhaf: II Encontro de Habitação da Agricultura Familiar em Chapecó/SC (R$ 70.020,00, em 10/7/2006) .
2.8.	Relativamente à execução do II Encontro de Habitação da Agricultura Familiar em Chapecó/SC, o Relator a quo entendeu que a adoção da sistemática de descentralização de recursos pelo MCidades, utilizando a Aplauso como intermediadora entre a Administração Pública e os beneficiários, redundou em dispensa indevida de: i) celebração de termos de ajustes adequados à descentralização de recursos; ii) prestação de contas da utilização dos repasses; iii) avaliação dos custos e dos benefícios advindos das ações financiadas para o Ministério; e iv) exigência de contrapartida em serviços ou bens/obrigações por parte do beneficiário. Isso trouxe como consequência a impossibilidade do reconhecimento da regularidade das despesas, haja vista a ruptura do elo entre o órgão repassador e o tomador de recursos. 
2.9.	Quanto à responsabilidade dos servidores públicos que praticaram atos relacionados com a contratação da Aplauso para a execução das demandas externas, o Relator a quo entendeu que tal responsabilidade decorreu da concessão de recursos para os pagamentos de despesas de terceiros interessados sem amparo legal, previsão orçamentária, formalização da motivação do gasto, termo de ajuste e exigência de apresentação da prestação de contas dos eventos intermediados pela Aplauso. 
2.10.	Nesse sentido, foram responsabilizados pelo débito, além das entidades beneficiadas, o então Secretário-Executivo, Rodrigo José Pereira Leite Figueiredo; a então Subsecretária de Planejamento, Orçamento e Administração, Magda Oliveira de Myron Cardoso; Renato Stoppa Cândido, então Coordenador Geral de Recursos Logísticos; Wilson Felicíssimo de Lima, então Coordenador Geral de Recursos Logísticos substituto; José Maria Martins, encarregado do acompanhamento e da fiscalização da execução dos serviços prestados pela Aplauso; e seu substituto, Francisco Cavalcante Bizerra.
2.11.	Jaqueline Souto Mangabeira Binicheski, então Chefe de Divisão da Coordenação de Licitação e Contratos, foi responsabilizada por ter solicitado o encaminhamento para a emissão de empenho relativo ao processo de contratação da Aplauso para a realização da 2ª Conferência Nacional das Cidades, sem adotar as providências adequadas à formalização do contrato.
2.12.	Tendo os responsáveis interposto recurso de reconsideração, este Tribunal, por meio do Acórdão 1482/2017-TCU-Plenário (peça 201) , deu provimento parcial àquele interposto pela Cooperativa de Habitação dos Agricultores Familiares - Cooperhaf e negou provimento aos interpostos por Magda Oliveira de Myron Cardoso, Jaqueline Souto Mangabeira Binicheski, Francisco Cavalcante Bizerra e Aplauso Organização de Eventos Ltda.
2.13.	Contra essa decisão, Cooperhaf e Magda Oliveira de Myron Cardoso opuseram embargos de declaração, os quais foram rejeitados por meio do Acórdão 2531/2017-TCU-Plenário (peça 230) .
2.14.	Contra essa decisão, a Cooperhaf opôs novos embargos declaratórios, os quais foram rejeitados por meio do Acórdão 2211/2018-TCU-Plenário (peça 272) .
ADMISSIBILIDADE
3.	No exame preliminar de admissibilidade à peça 286 - acolhido pela Relatora ad quem em despacho à peça 288 - concluiu-se pelo conhecimento do recurso, suspendendo-se o efeito dos itens 9.3.4, 9.3.5, 9.4, 9.4.3 e 9.5. 
MÉRITO
4.	Constitui objeto do recurso examinar se resta configurada a responsabilidade do recorrente e se sua condenação foi desproporcional e injusta, conforme alega. 
5. 	Ausência de proporcionalidade
5.1.	O recorrente alega ausência de proporcionalidade da decisão recorrida, aduzindo que:
	a) o recurso é motivado pela ausência de proporcionalidade da decisão recorrida; (peça 128, p. 1) 
	b) a pena imposta ao recorrente (multa de R$ 10.000,00) foi cruel e desproporcional; e a dosimetria, injusta; (peça 128, p. 10) 
	c) a condenação do recorrente se deu por ter subscrito e encaminhado os processos em que constavam as notas fiscais para o pagamento dos serviços prestados pela empresa Aplauso, sem se certificar da efetiva prestação de serviços por parte da organizadora; (peça 128, p. 11) 
	d) o recorrente, ao assinar e encaminhar os documentos para pagamento, o fez em substituição ao titular da Coordenação-Geral de Recursos Logísticos, e por considerar que havia um setor específico para fiscalizar e acompanhar a prestação dos serviços, com a designação formal de servidor titular e substituto; (peça 128, p. 11) 
	e) conforme consta no relatório que acompanha a decisão recorrida (peça 58, p. 36, itens 305-307) , foi encaminhado ofício à Aplauso, solicitando as informações e a imediata apresentação dos documentos comprobatórios das despesas, que não foram confirmados ou comprovados; (peça 128, p. 11-12) 
	f) inicialmente os processos não eram instruídos com os documentos comprobatórios da realização dos serviços, o que somente passou a ser exigido a partir da decisão do TCU, que passou a servir de embasamento para a exigência; (peça 128, p. 12) 
	g) o recorrente sempre orientou seus subordinados e superiores à boa prática, respeitando os princípios que regem a Administração e os direitos individuais, e jamais usou de má fé, motivos pelos quais solicita a reconsideração da decisão. (peça 128, p. 12) 
	Análise
5.2.	Inicialmente, traz-se à colação os fundamentos que levaram à apenação do ora recorrente com multa, conforme consta no relatório que acompanha a decisão recorrida (peça 58) :
Responsável: Wilson Felicíssimo de Lima, ex-Coordenador-Geral de Recursos Logísticos substituto (fls. 413/423 do volume 2) 
300. O responsável foi chamado a compor o polo passivo da presente TCE em razão de duas situações. A primeira, refere-se à manifestação de sua concordância, em 3/4/2007, quanto aos serviços prestados pela Aplauso, com a autorização do pagamento de R$ 292.727,90 (Nota Fiscal nº 2378, de 30/3/2007 - Processo nº 80000.006.569/2007-01) , pela realização do Congresso Redução da Pobreza Urbana através de Pequenas Obras (fl. 150 do anexo 3) , nas datas de 26 a 28/3/2007, na cidade de Rio Verde/GO, sem que houvesse a comprovação da efetiva realização do evento. Consequentemente, o gestor foi citado solidariamente com o Instituto Nelly de Faro Pires, consoante instrução complementar à fl. 387 do volume 1. 
301. A segunda situação relaciona-se ao Congresso Tecnologia da Informação, Cidadania, Integração e Desenvolvimento Social (Processo nº 80000.029879/2006-12 -fls. 41/58 do anexo 3) , em função do qual a Sociedade de Usuários de Informática e Telecomunicações do Distrito Federal - Sucesu solicitou ao MCidades a concessão de patrocínio, no valor de R$ 250.000,00, para a realização do evento, na cidade de Goiânia, nas datas de 16 a 18/11/2006 (fls. 51/58 do anexo 3) . 302. Conforme atesto da Nota Fiscal nº 1762, no valor de R$ 250.029,00, e o Memorando nº 84/CGLOG/Contrato Aplauso, de 20/11/2006, que encaminhou o documento fiscal para pagamento ao Chefe de Divisão Orçamentária e Financeira - DIORF/CGLOG do MCidades, os documentos foram subscritos pelo responsável conjuntamente com Francisco Cavalcante Bizerra, fiscal da execução dos serviços substituto (fls. 52-verso e 53 do anexo 3) . 
303. Ante a não comprovação da efetiva realização do Congresso Tecnologia da Informação, Cidadania, Integração e Desenvolvimento Social, ambos foram citados, solidariamente, consoante o Ofício nº 197/2010-TCU/SECEX-6, de 4/3/2010 (fls. 401/402 do volume 1) e o Ofício nº 196/2010- TCU/SECEX-6, de 4/3/2010 (fls. 399/400 do volume 1) , respectivamente.
5.3.	No voto condutor da decisão recorrida, a responsabilidade do ora recorrente foi assim delineada (peça 59, p. 5) :
39. Já Wilson Felicíssimo de Lima (ex-Coordenador-Geral de Recursos Logísticos substituto) assumiu expressamente, em suas alegações de defesa, a subscrição e o encaminhamento de notas fiscais para o pagamento, sem se certificar da efetiva prestação de serviços pela Aplauso, ainda mais que se tratava de solicitações externas de apoio ao MCidades, que exigiam a celebração de instrumentos próprios de repasse de recursos federais e de prestação de contas por parte dos beneficiários. 
40. Reconheceu que a Aplauso em nada contribuiu para comprovar a efetiva realização dos eventos quando indagada pelo MCidades, em decorrência da inspeção realizada pelo TCU. Na correspondência subscrita pelo escritório Consultores & Jacoby Fernandes Advogados Associados, a empresa recusou-se a atender ao solicitado, sob a alegação de que a informação requerida referia-se a papéis particulares e a Administração não teria poder coercitivo para determinar a exibição de documentos comerciais. Finalizou defendendo que as notas fiscais emitidas pela Aplauso contra o MCidades seriam de domínio público e estavam sob guarda dos órgãos contratantes, enquanto as emitidas por seus fornecedores seriam documentações fiscais próprias, excetuadas do controle exercido pelo TCU. 
41. Dispõem os arts. 62 e 63 da Lei nº 4.320/1964 que o pagamento de despesas pela Administração Pública deve ser feito após sua regular liquidação, por meio da apresentação dos títulos que demonstrem a efetiva prestação dos serviços contratados e o seu respectivo recebimento. Ora, integrar a cadeia causal da despesa e não comprovar a execução do objeto impõe a obrigação de recompor os cofres públicos.
5.4.	Assim, verifica-se que a responsabilização do recorrente se deu em razão de ter integrado a cadeia causal que levou à realização de pagamentos sem a devida comprovação da realização dos eventos, gerando dano ao erário e consequente débito imputado ao recorrente, solidariamente com outros responsáveis. 
5.5.	As alegações de que orientava seus subordinados e de que não agiu com má fé não são suficientes para afastar sua responsabilidade no caso vertente. 
5.6.	No tocante à dosimetria e alegada desproporcionalidade da multa aplicada ao recorrente, tem-se que, 'na aplicação de sanções, o TCU deve considerar a natureza e a gravidade da infração, os danos que delas provieram para a Administração Pública, as circunstâncias agravantes ou atenuantes e os antecedentes do agente, nos termos do art. 22, § 2º, do Decreto-lei 4.657/1942 (Lei de Introdução às Normas do Direito Brasileiro) ' (Acórdão 2463/2019-TCU-Primeira Câmara, relator: Bruno Dantas) . Além disso, 'no âmbito do TCU, a dosimetria da pena tem como balizadores o nível de gravidade dos ilícitos apurados, com a valoração das circunstâncias fáticas e jurídicas envolvidas, e a isonomia de tratamento com casos análogos. O Tribunal não realiza dosimetria objetiva da multa, comum à aplicação de normas do Direito Penal, e não há rol de agravantes e atenuantes legalmente reconhecido. A aplicação da sanção guarda relação com a materialidade dos fatos e a culpabilidade do responsável, não com sua capacidade financeira em quitar a dívida' Acórdão 1137/2019-TCU-Primeira Câmara, relator: Vital do Rêgo) . 
5.7.	No caso vertente, o recorrente foi apenado com multa no valor de R$ 10.000,00, que corresponde a apenas 20,19% do valor máximo da multa prevista no artigo 58, caput, da Lei 8.443/1992, tal como regulamentado na Portaria 20/2015 (R$ 49.535,41) ; e corresponde a apenas 1,14% do valor do débito atualizado até a data da prolação do acórdão recorrido, na forma prevista no artigo 57 da Lei 8.443/1192. 
5.8.	Ante o exposto, uma vez que não se verifica a alegada desproporcionalidade da multa, deve-se negar provimento ao recurso. 
CONCLUSÃO
6. 	Conclui-se que as alegações do recorrente não são suficientes para alterar o juízo de mérito que levou à sua condenação e que não se verifica as alegadas desproporcionalidade ou injustiça do valor da multa imposta ao recorrente.
PROPOSTA DE ENCAMINHAMENTO
7. 	Ante o exposto, submete-se o assunto à consideração superior, propondo-se, com fundamento no artigo 32, inciso I, e 33, da Lei 8.443/1992:
	a)  conhecer do recurso e, no mérito, negar-lhe provimento;
	b)  dar ciência da decisão ao recorrente e aos demais interessados."
2.	Reproduzo, na sequência, o parecer concordante do MPTCU:
"Trata-se de recurso de reconsideração interposto por Wilson Felicíssimo de Lima (peça 128) contra o Acórdão 671/2015-TCU-Plenário (peça 60) , alterado pelo Acórdão 1482/2017-TCU-Plenário (recurso de reconsideração - peça 201) e mantido pelo Acórdão 2531/2017-TCU-Plenário (embargos de declaração - peça 230) e pelo Acórdão 2211/2018-TCU-Plenário (embargos de declaração - peça 272) .
Após Vossa Excelência admitir o recurso por intermédio do despacho acostado à peça 288, foram os autos restituídos à Secretaria de Recursos (Serur) , ocasião na qual o auditor instrutor elaborou a instrução acostada à peça 315, por meio da qual avaliou os argumentos recursais, tendo proposto, com a anuência do corpo diretivo daquela unidade técnica especializada, que o Tribunal conheça do recurso para, no mérito, negar-lhe provimento. 
II
O Ministério Público de Contas, pelos motivos que passa a declinar, endossa essa proposta de encaminhamento.
Inicialmente, convém memorar que o Tribunal, por intermédio da deliberação ora combatida, julgou irregulares as contas do recorrente e de diversos outros responsáveis em virtude de impropriedades detectadas na realização de eventos pelo Ministério das Cidades (MCidades) , mediante a contratação da Aplauso Organização de Eventos Ltda. 
A responsabilização desses agentes públicos decorreu, conforme sintetizou a Serur, da autorização da concessão dos recursos para os pagamentos das despesas sem: i) amparo legal; ii) previsão orçamentária; iii) formalização da motivação do gasto; iv) termo de ajuste; v) exigência da apresentação da prestação de contas em momento posterior aos eventos. 
Especificamente quanto ao recorrente, foram atribuídas as seguintes condutas (peça 58) :
'300. O responsável foi chamado a compor o polo passivo da presente TCE em razão de duas situações. A primeira, refere-se à manifestação de sua concordância, em 3/4/2007, quanto aos serviços prestados pela Aplauso, com a autorização do pagamento de R$ 292.727,90 (Nota Fiscal nº 2378, de 30/3/2007 - Processo nº 80000.006.569/2007-01) , pela realização do Congresso Redução da Pobreza Urbana através de Pequenas Obras (fl. 150 do anexo 3) , nas datas de 26 a 28/3/2007, na cidade de Rio Verde/GO, sem que houvesse a comprovação da efetiva realização do evento. Consequentemente, o gestor foi citado solidariamente com o Instituto Nelly de Faro Pires, consoante instrução complementar à fl. 387 do volume 1. 
301. A segunda situação relaciona-se ao Congresso Tecnologia da Informação, Cidadania, Integração e Desenvolvimento Social (Processo nº 80000.029879/2006-12 -fls. 41/58 do anexo 3) , em função do qual a Sociedade de Usuários de Informática e Telecomunicações do Distrito Federal - Sucesu solicitou ao MCidades a concessão de patrocínio, no valor de R$ 250.000,00, para a realização do evento, na cidade de Goiânia, nas datas de 16 a 18/11/2006 (fls. 51/58 do anexo 3) . 302. Conforme atesto da Nota Fiscal nº 1762, no valor de R$ 250.029,00, e o Memorando nº 84/CGLOG/Contrato Aplauso, de 20/11/2006, que encaminhou o documento fiscal para pagamento ao Chefe de Divisão Orçamentária e Financeira - DIORF/CGLOG do MCidades, os documentos foram subscritos pelo responsável conjuntamente com Francisco Cavalcante Bizerra, fiscal da execução dos serviços substituto (fls. 52-verso e 53 do anexo 3) . 
303. Ante a não comprovação da efetiva realização do Congresso Tecnologia da Informação, Cidadania, Integração e Desenvolvimento Social, ambos foram citados, solidariamente, consoante o Ofício nº 197/2010-TCU/SECEX-6, de 4/3/2010 (fls. 401/402 do volume 1) e o Ofício nº 196/2010- TCU/SECEX-6, de 4/3/2010 (fls. 399/400 do volume 1) , respectivamente.'
Como alegações recursais, o recorrente ressalta, em síntese, que a sanção aplicada por intermédio da deliberação vergastada (multa no valor de R$ 10.000,00) teria sido desproporcional. Suscita, ademais, que (a) sua condenação teria decorrido da 'subscrição e o encaminhamento que constavam as notas fiscais para o pagamento dos serviços prestados pela empresa Aplauso', na condição de substituto do titular da Coordenação-Geral de Recursos Logísticos; (b) considerava haver 'um setor específico para fiscalizar e acompanhar a prestação dos serviços, com designação formal de servidor titular e substituto'; (c) foi encaminhado ofício à Aplauso, solicitando as informações e a imediata apresentação dos documentos comprobatórios das despesas, que não foram confirmados ou comprovados. 
Não obstante tais ponderações, o exame empreendido pela Serur foi adequado, demonstrando a proporcionalidade da sanção outrora imposta pelo Tribunal, bem como o nexo existente entre as ações/omissões do recorrente e o dano ao erário verificado nos autos. Por aplicável, o MP de Contas transcreve excerto da análise empreendida no âmbito daquela Secretaria especializada. Veja-se:
'5.3.	No voto condutor da decisão recorrida, a responsabilidade do ora recorrente foi assim delineada (peça 59, p. 5) :
39. Já Wilson Felicíssimo de Lima (ex-Coordenador-Geral de Recursos Logísticos substituto) assumiu expressamente, em suas alegações de defesa, a subscrição e o encaminhamento de notas fiscais para o pagamento, sem se certificar da efetiva prestação de serviços pela Aplauso, ainda mais que se tratava de solicitações externas de apoio ao MCidades, que exigiam a celebração de instrumentos próprios de repasse de recursos federais e de prestação de contas por parte dos beneficiários. 
40. Reconheceu que a Aplauso em nada contribuiu para comprovar a efetiva realização dos eventos quando indagada pelo MCidades, em decorrência da inspeção realizada pelo TCU. Na correspondência subscrita pelo escritório Consultores & Jacoby Fernandes Advogados Associados, a empresa recusou-se a atender ao solicitado, sob a alegação de que a informação requerida referia-se a papéis particulares e a Administração não teria poder coercitivo para determinar a exibição de documentos comerciais. Finalizou defendendo que as notas fiscais emitidas pela Aplauso contra o MCidades seriam de domínio público e estavam sob guarda dos órgãos contratantes, enquanto as emitidas por seus fornecedores seriam documentações fiscais próprias, excetuadas do controle exercido pelo TCU. 
41. Dispõem os arts. 62 e 63 da Lei nº 4.320/1964 que o pagamento de despesas pela Administração Pública deve ser feito após sua regular liquidação, por meio da apresentação dos títulos que demonstrem a efetiva prestação dos serviços contratados e o seu respectivo recebimento. Ora, integrar a cadeia causal da despesa e não comprovar a execução do objeto impõe a obrigação de recompor os cofres públicos.
5.4.	Assim, verifica-se que a responsabilização do recorrente se deu em razão de ter integrado a cadeia causal que levou à realização de pagamentos sem a devida comprovação da realização dos eventos, gerando dano ao erário e consequente débito imputado ao recorrente, solidariamente com outros responsáveis. 
5.5.	As alegações de que orientava seus subordinados e de que não agiu com má fé não são suficientes para afastar sua responsabilidade no caso vertente. 
5.6.	No tocante à dosimetria e alegada desproporcionalidade da multa aplicada ao recorrente, tem-se que, 'na aplicação de sanções, o TCU deve considerar a natureza e a gravidade da infração, os danos que delas provieram para a Administração Pública, as circunstâncias agravantes ou atenuantes e os antecedentes do agente, nos termos do art. 22, § 2º, do Decreto-lei 4.657/1942 (Lei de Introdução às Normas do Direito Brasileiro) ' (Acórdão 2463/2019-TCU-Primeira Câmara, relator: Bruno Dantas) . Além disso, 'no âmbito do TCU, a dosimetria da pena tem como balizadores o nível de gravidade dos ilícitos apurados, com a valoração das circunstâncias fáticas e jurídicas envolvidas, e a isonomia de tratamento com casos análogos. O Tribunal não realiza dosimetria objetiva da multa, comum à aplicação de normas do Direito Penal, e não há rol de agravantes e atenuantes legalmente reconhecido. A aplicação da sanção guarda relação com a materialidade dos fatos e a culpabilidade do responsável, não com sua capacidade financeira em quitar a dívida' (Acórdão 1137/2019-TCU-Primeira Câmara, relator: Vital do Rêgo) . 
5.7.	No caso vertente, o recorrente foi apenado com multa no valor de R$ 10.000,00, que corresponde a apenas 20,19% do valor máximo da multa prevista no artigo 58, caput, da Lei 8.443/1992, tal como regulamentado na Portaria 20/2015 (R$ 49.535,41) ; e corresponde a apenas 1,14% do valor do débito atualizado até a data da prolação do acórdão recorrido, na forma prevista no artigo 57 da Lei 8.443/1192 [8.443/1992]. 
5.8.	Ante o exposto, uma vez que não se verifica a alegada desproporcionalidade da multa, deve-se negar provimento ao recurso.'
Conforme se verifica no excerto alhures transcrito, o recorrente integrou a cadeia causal que levou à realização de pagamentos sem a devida comprovação da realização dos eventos, sendo corresponsável pelo dano vislumbrado nos autos. 
III
Ante o exposto, o Ministério Público de Contas manifesta-se de acordo com a proposta de encaminhamento elaborada no âmbito da Serur, no sentido de o Tribunal conhecer do recurso de reconsideração interposto pelo sr. Wilson Felicíssimo de Lima para, no mérito, negar-lhe provimento."
É o relatório.

não há.

Procurador Júlio Marcelo de Oliveira.

RECURSO DE RECONSIDERAÇÃO. TOMADA DE CONTAS ESPECIAL. REALIZAÇÃO DE EVENTOS. CONTAS IRREGULARES. DÉBITO. MULTA. CONHECIMENTO. ALEGAÇÕES INSUFICIENTES PARA MODIFICAR O JUÍZO DE MÉRITO. AUSÊNCIA DE DESPROPORCIONALIDADE DA MULTA. NEGATIVA DE PROVIMENTO.

TOMADA DE CONTAS ESPECIAL (TCE)

Secretaria de Recursos - Serur.

Examina-se recurso de reconsideração interposto por Wilson Felicíssimo de Lima, ex-coordenador-geral de Recursos Logísticos substituto do então Ministério das Cidades, contra o Acórdão 671/2015-TCU-Plenário, alterado pelo Acórdão 1482/2017-TCU-Plenário, que tratou de recurso de reconsideração, e mantido pelos Acórdãos 2.531/2017 e 2.211/2018, ambos do Plenário, que apreciaram embargos de declaração. 
2.	A decisão recorrida julgou irregulares as contas do recorrente e de diversos outros responsáveis, condenando-os em débito e multa, em virtude de impropriedades detectadas na realização de eventos pelo extinto Ministério das Cidades por meio da contratação da empresa Aplauso Organização de Eventos Ltda.
3.	Em síntese, a responsabilização desses agentes públicos decorreu de autorizarem a concessão de recursos para pagamento das despesas sem: i) amparo legal; ii) previsão orçamentária; iii) formalização da motivação do gasto; iv) termo de ajuste; v) exigência da apresentação da prestação de contas em momento posterior aos eventos.
4.	Preliminarmente, no que tange à admissibilidade, ratifico os termos do despacho à peça 288 e, ao acolher a análise empreendida pela Secretaria de Recursos - Serur, conheço do recurso de reconsideração, porquanto se encontram preenchidos os requisitos dos arts. 32, inciso I, e 33 da Lei 8.443/1992 c/c o art. 285 do Regimento Interno do TCU.
5.	Quanto ao mérito, em síntese, Wilson Felicíssimo de Lima trouxe em seu recurso os seguintes argumentos:
	(i) sua condenação decorreu da subscrição e do encaminhamento dos processos em que constavam as notas fiscais para o pagamento dos serviços prestados pela empresa Aplauso, na qualidade de coordenador-geral de Recursos Logísticos em substituição, sem se certificar da efetiva prestação de serviços por parte da organizadora;
	(ii) considerava haver um setor específico para fiscalizar e acompanhar a prestação dos serviços, com designação formal de servidor titular e substituto;
	(iii) foi encaminhado ofício à Aplauso para solicitar informações e a imediata apresentação dos documentos comprobatórios das despesas, sem sucesso; 
	(iv) a multa de R$ 10.000,00, que lhe foi imputada pelo TCU, é desproporcional.
6.	A Serur (peças 315 e 316) e o Ministério Público junto ao TCU - MPTCU (peça 319) propuseram negar provimento ao recurso, por avaliarem que os argumentos de Wilson Felicíssimo de Lima não foram suficientes para afastar as irregularidades apontadas.
7.	Manifesto-me de acordo com os pareceres. 
8.	De fato, o recorrente integrou a cadeia causal que levou à efetivação de pagamentos sem a devida comprovação da realização dos eventos, o que gerou dano ao erário e impõe a obrigação de recompor os cofres públicos.
9	Como a multa a ele imposta corresponde a apenas 20,19% do máximo da prevista no artigo 58, caput, da Lei 8.443/1992, tal como disciplina a Portaria 20/2015 (R$ 49.535,41) , e corresponde a apenas 1,14% do valor do débito atualizado até a data da prolação do acórdão recorrido, na forma prevista no artigo 57 da Lei 8.443/1992, não se verifica a alegada desproporcionalidade.
Ante o exposto, nego provimento ao presente recurso de reconsideração e VOTO por que o Tribunal adote a deliberação que submeto a este Colegiado.
TCU, Sala das Sessões Luciano Brandão Alves de Souza, em 4 de setembro de 2019.
ANA ARRAES 
Relatora